臺灣高等法院刑事判決
110年度上更一字第136號
上  訴  人  
即  被  告  蔡瑞榮


選任辯護人  何文雄律師
            吳芷寧律師
上列上訴人即被告因公共危險案件，不服臺灣桃園地方法院107
年度訴字第655號，中華民國109年2月12日第一審判決（起訴案
號：臺灣桃園地方檢察署106年度偵字第19908號），提起上訴，
經本院判決後，由最高法院發回更審，本院判決如下：
    主  文
原判決關於放火燒燬住宅等以外之他人所有物罪部分撤銷。
前項撤銷部分蔡瑞榮無罪。
    理  由
壹、本院審理範圍：上訴人即被告蔡瑞榮（下稱被告）因公共危
    險等案件，經臺灣桃園地方法院以107年度訴字第655號判決
    （下稱原判決）就被告所犯毀損罪2罪、恐嚇危害安全罪1罪
    、放火燒燬住宅等以外之他人所有物罪1罪之犯行分別論罪
    科刑，被告不服提起上訴，經本院以109年度上訴字第1432
    號判決（下稱前審判決）駁回上訴，被告復提起上訴後，最
    高法院以110年度台上字第2773號判決諭知前審判決關於放
    火燒燬住宅等以外之他人所有物罪部分撤銷，發回本院，其
    他上訴駁回，亦即回復至被告就原判決關於放火燒燬住宅等
    以外之他人所有物罪部分提起上訴之狀態。是本院僅就被告
    此部分所提上訴為審理，本案其他部分（即其所犯毀損罪2
    罪、恐嚇危害安全罪1罪）均已判決確定，非屬本院審理範
    圍，先予敘明。
貳、公訴意旨略以：被告於民國106年3月11日，將車牌號碼000—
    GPU號普通重型機車（下稱A機車）借予中央大學機動車輛研
    究社團（下稱機研社）社員許建中使用，嗣因許建中借用後
    不慎摔車，繼因車輛賠償問題發生糾紛，蔡瑞榮心生不滿，
    於106年5月16日中午12時16分許，騎乘車牌號碼000—752號
    普通重型機車（下稱B機車），至中央大學教官室尋中央大
    學助理專員蔣家騏協調車損賠償未果，竟基於放火燒燬他人
    所有物品及毀損之犯意，以不詳物品，點燃位於桃園市○○區
    ○○路000號即中央大學機研社辦公室前車棚西側中央一端由
    謝尚儒（即機研社副社長）使用之車牌號碼000—970號普通
    重型機車（下稱C機車）停放處，火勢蔓延燒燬附表所示車
    輛及車棚內空壓機、照明燈開關等物，致生公共危險。因認
    被告涉犯刑法第175條第1項之放火燒燬他人所有物品及同法
    第354條之毀損罪嫌，為想像競合犯，應從一重之放火燒燬
    他人所有物品罪處斷。
參、按犯罪事實應依證據認定之，無證據不得認定犯罪事實；又
    不能證明被告犯罪者，應諭知無罪之判決，刑事訴訟法第15
    4條第2項、第301條第1項分別定有明文。復按事實之認定，
    應憑證據，如未能發現相當證據，或證據不足以證明，自不
    能以推測或擬制之方法，為裁判基礎；認定不利於被告之事
    實須依積極證據，苟積極證據不足為不利於被告事實之認定
    時，即應為有利於被告之認定；且認定犯罪事實所憑之證據
    ，雖不以直接證據為限，間接證據亦包括在內，然而無論直
    接證據或間接證據，其為訴訟上之證明，須於通常一般之人
    均不致有所懷疑，而得確信其為真實之程度者，始得據為有
    罪之認定，倘其證明尚未達到此一程度，而有合理之懷疑存
    在，無從使事實審法院為有罪之確信時，即應諭知被告無罪
    之判決。又倘法院審理之結果，認為不能證明被告犯罪，而
    為無罪之諭知，即無刑事訴訟法第154條第2項所謂「應依證
    據認定」之犯罪事實存在，故同法第308條前段規定，無罪
    之判決書只須記載主文及理由。而其理由之論敘，僅須與卷
    存證據資料相符，且與經驗法則、論理法則無違即可，所使
    用之證據亦不以具有證據能力者為限，是本院即不再論述以
    下所引相關證據之證據能力。
肆、公訴意旨認被告涉犯上開罪嫌，無非以被告於警詢及偵查中
    之供述、證人許建中、證人即機研社社長陳翔、證人即機研
    社副社長謝尚儒於警詢及偵查中之證述、證人即中央大學行
    政人員吳宜蓁於警詢中之證述、證人即中央大學行政專員熊
    英才、證人即中央大學助理專員蔣家騏於偵查中之證述、證
    人吳丞翔、吳坤翰、彭亦晨、潭德勝、王功橋、藍亦汝、郭
    濬愷於警詢中之證述、證人陳翔與證人許建中對話簡訊翻拍
    照片、證人謝尚儒與被告對話簡訊翻拍照片、證人熊英才與
    被告對話簡訊翻拍照片、B機車車輛詳細資料報表、桃園市
    政府消防局火災原因調查鑑定書、現場監視錄影翻拍照片等
    為據。訊據被告固坦承其與許建中間有借用A機車之車輛賠
    償糾紛，且有於106年5月16日上午11時許至中央大學教官室
    找蔣家騏，再前往機研社辦公室前停車場；惟堅詞否認有上
    開放火燒燬他人所有物品及毀損之犯行，其辯稱：我沒有放
    火，我只是路過機研社辦公室，要去找學長，他不在，後來
    在圍牆邊水溝小便一下就離開等語。　　
伍、經查：
一、關於被告於106年5月16日上午11時許，騎乘B機車，至中央
    大學教官室尋找助理專員蔣家騏協調A機車車損賠償未果，
    並於同日上午11時44分許，前往機研社辦公室旁停車場，短
    暫停留約2分鐘後離去，被告離去後約15分鐘，機研社辦公
    室前車棚西側中央一端由謝尚儒使用之C機車停放處即起火
    ，火勢蔓延燒燬如附表所示之車輛、空壓機、照明燈開關等
    物品之事實，為被告所不爭執，並有證人蔣家麒、吳丞翔、
    藍亦汝、陳翔、謝尚儒、吳坤翰、彭亦晨、潭德勝、郭濬愷
    、王功橋於警詢中之證述在卷可稽（見偵卷第19至37頁反面
    ），並有火災現場照片、監視器翻拍畫面、桃園市政府警察
    局中壢分局中央大學機車研究社火災案現場勘察報告（含現
    場勘察報告、現場勘察照片等）、桃園市政府消防局火災原
    因調查鑑定書（含火災原因調查鑑定書摘要、火災現場勘察
    紀錄及原因研判、觀察紀錄、談話筆錄、火災原因調查鑑定
    報告、火災現場位置圖及平面圖、火災現場照片資料等）等
    件為憑（見偵卷第44至51、75至87頁反面、96至172頁）；
    復經原審當庭勘驗監視器畫面，可知被告於火災當日上午11
    時44分許，有前往火災現場並短暫停留後隨即離去，離去後
    約15分鐘該處即起火，有勘驗筆錄及翻拍照片附卷可佐（見
    原審訴字卷二第27頁反面、29至35頁），堪認被告確實有於
    火災前在該停車場停留，且在被告離開約15分鐘後，即發生
    本件火災，而在該段期間內並無其他人再經由停車場出入車
    道前往機研社前停車場（上開監視器畫面雖有在起火前後，
    拍攝到另有身著黃色雨衣之人搭載藍色雨衣之人騎乘機車駛
    出〔見原審訴字卷二第32至33頁〕，惟該2人之路線與被告路
    線並不相同，並非從機研社辦公室駛出〔見原審訴字卷二第4
    0、69頁〕）。從而，上開事實堪以認定。是本案應予審究者
    為：被告有無於前述約2分鐘之短暫停留時間內，完成某種
    引火手段或方法，而於其離去約15分鐘後引發本件火災？
二、被告於本件火災發生後1小時左右，前往派出所說明時，否
    認到過火災現場（見偵卷第4至5頁），其此部分陳述與上開
    卷內事證不符；又被告於偵訊時供稱：106年4月間，因為機
    研社的人也有居間瞭解我與許建中之間糾紛，但他們大部分
    比較偏向許建中，還有說我的機車殘值不高，隱含說我跟許
    建中要太多錢，我因此與機研社在校生即社長陳翔、副社長
    謝尚儒等人有不愉快，而決定要離開機研社，不再參與在校
    社團活動，社長陳翔並於當時跟我拿走機研社辦公室鑰匙，
    代表我真的離開機研社等語（見偵卷第202頁），是被告既
    自承於106年4月間已離開機研社，則其辯稱其於106年5月16
    日火災當日是要回機研社找人聊天，即非可信。然認定犯罪
    事實應依證據，為刑事訴訟法所明定，故被告否認犯罪事實
    所持之辯解，縱屬不能成立，仍須有積極證據足以證明其犯
    罪行為，始能為有罪之認定。
三、觀諸本件監視器畫面，並未直接拍攝到引起火災之畫面。經
    桃園市政府消防局調查本件火災之發生原因，因現場未有自
    燃性物質，經清理起火處燃燒物，亦未發現微小火源（菸蒂
    ）引火之跡證、經檢視照明燈、空壓機、機車車體骨架及零
    組件，均未發現短路跡象，是本案可以排除自燃性物質引火
    、微小火源引火、電氣因素引火、車輛機械因素引火之可能
    ，而起火點之物品為停駐之機車，若未施予外來火源應不會
    自行起火燃燒，此有該局106年5月25日火災原因調查鑑定書
    在卷可參（見偵卷第101至103頁）。然經本院進一步函詢「
    本案是否有由火災現場查得何種引燃YFB-970（發函時誤載
    為YEB-970）號機車停放處之目標物或引燃物？」、「有無
    何種『與機車有關』之引火手段或方法，得在約2分鐘之時間
    內完成，且可不冒煙持續約15分鐘後再引發『有煙竄出』？」
    等事項，桃園市政府消防局函覆以：「經研判本案之起火處
    是在300號（國立中央大學）機車研究社辦公室前車棚西側
    中央一端（車號000-000機車）處。清理暨復原起火處後，
    未發現有任何引火物。現場採樣證物1：300號（中央大學）
    機車研究社辦公室前車棚西側中央一端處燃燒殘餘物及水泥
    ，以GC-MS（氣相層析質譜儀）鑑析，於證物中未檢出易燃
    液體，惟無法排除使用明火引火或易燃液體燒失之可能性；
    勘察現場，發現車號000-000（誤載為YEB-970）機車嚴重燒
    損，僅金屬骨架尚有殘留，車輛經高溫燃燒，跡證大部分均
    已燒失，無法研判係以何物質縱火，亦無法研判其引火手段
    或方法」等語，有該局110年6月4日桃消調字第1100016733
    號函在卷可考（見本院卷第61至62頁），核其回覆內容與該
    局先前出具之火災原因調查鑑定書（含上開函覆所附該鑑定
    書之缺漏頁補充部分）尚無扞格，可知桃園市政府消防局之
    鑑定結論雖為「起火原因係人為縱火」（見本院卷第65頁）
    ，惟經其清理現場及採集證物後，未發現任何引火物，亦未
    檢出易燃液體，且其勘察結果，無法研判係以何物質縱火或
    其引火手段或方法；又該局上開函覆固稱「無法排除使用明
    火引火或易燃液體燒失之可能性」，惟此僅係其在查無具體
    憑據下所為之主觀推測，且此等推測依舊無法合理解釋為何
    於完成引火手段或方法後，可不冒煙持續約15分鐘後再引發
    「有煙竄出」之情形。是即使在具有相當專業及實務經驗之
    消防機關詳細調查下，依然無法研判本件究係以何物質縱火
    或其引火手段或方法，且綜觀卷內其他事證，亦無從憑以判
    斷，故此部分仍屬不詳。
四、另經本院函詢「106年5月間案發後迄今，本案火災現場機車
    研究社辦公室前車棚（下稱『案發現場』）有無變更？若有變
    更，則有何變更？」、「106年5月間，案發現場之出入口有
    幾處？周遭圍牆之實際高度為何？有無特別設置防止人攀爬
    或擲入物件之措施或設備？」等事項，國立中央大學函覆以
    ：案發現場就在男13舍機車停車場附近，此區機車（或汽車
    ）若要進入僅此一入口；周遭圍牆高度最低處約2米，皆設
    置防止人攀爬之鐵網圍籬（刮刀式蛇腹）；火災現場原「機
    研社辦公室」已於火災後辦理遷移及拆除作業，該校後續已
    將火災損毀之窗戶及破裂磁磚修復完成等語，有該校110年7
    月19日中大學課字第1101200365號函暨所附案發現場平面位
    置圖及現狀照片在卷可查（見本院卷第95至102頁），核其
    函文雖載「周遭圍牆…『皆』設置防止人攀爬之鐵網圍籬（刮
    刀式蛇腹）」，惟此部分記載顯與案發後旋即拍攝之現場照
    片所示，有部分圍牆並未設置鐵網圍籬之情形（見偵卷第13
    1頁）不符，而難認可採，仍應認案發當時有部分圍牆未設
    置鐵網圍籬。從而，縱使案發現場僅設置一個汽機車出入口
    ，惟周遭圍牆高度最低處約2米，僅稍高於一般人之身高，
    且有部分圍牆未設置鐵網圍籬，則他人從此部分圍牆攀越而
    過入內引火，即非絕無可能，且即使是有設置鐵網圍籬之圍
    牆部分，其總高度亦僅約為2米多，衡情亦無法完全排除他
    人自圍牆外擲入某引火物件之可能性。又依上開函文所示，
    可知案發後迄今現場狀況已有相當變更，容無再至現場勘驗
    之實益及必要。至本院準備程序時公訴檢察官固聲請再送財
    團法人中華工商研究院或中華消防協會鑑定本件之起火原因
    ，惟本院考量自案發時起即參與現場勘察及調查之消防機關
    ，業已提出詳盡之火災原因調查鑑定書及函覆意見如前，而
    今案發已逾4年，現場狀況亦有相當變更，是認無再送其他
    機構或團體鑑定起火原因之實益及必要，附此敘明。
五、被告固於偵訊時供承其對於陳翔、謝尚儒處理其與許建中之
    車輛賠償事宜，心生不滿而有不愉快等情，且依證人郭濬愷
    於警詢時證稱：我只知道許建中跟被告之間有糾紛，之後社
    長陳翔及副社長謝尚儒出來協助調解，但調解不成功，被告
    有跟我說過他不爽社長跟副社長偏袒許建中，且機研社失火
    區的電線也是被告拉的等語（見偵卷第35頁反面），可知被
    告有不滿陳翔、謝尚儒之情緒，及機研社火災區之電線為被
    告拉線施作等事實，而被告亦供認「機研社社團日前預計要
    將老舊電線更換，有跟我買白扁線要做更換」等語（見偵卷
    第5頁反面），又被告從事冷氣修繕業（見偵卷第4頁），曾
    為機研社社員，而有電工之若干知識；另依公訴人所援引之
    其他卷內證據資料，亦可佐證被告與許建中因車輛賠償事宜
    發生糾紛，經陳翔、謝尚儒及校方人員等居間協調仍未果等
    節。然本件之起火方式不詳，且不能排除係他人攀越圍牆入
    內引火或從外擲入引火物件之可能性，已如前述。被告縱與
    機研社社員許建中、社長陳翔及副社長謝尚儒前因車輛賠償
    事宜而生嫌隙，惟此等金錢賠償上之嫌隙，是否已嚴重到足
    使被告產生犯縱火重罪之動機（被告另經判決確定之毀損及
    恐嚇危害安全犯行，其罪質顯較放火燒燬他人所有物之犯行
    為輕）？實不無疑問；又即使被告具有縱火之動機，且有電
    工之若干知識，惟其知識僅源於從事冷氣修繕業及曾為機研
    社社員之經歷，卷內查無其有其他更為精深高階之研究或訓
    練背景，自可推知其僅有稍高於一般人之相關知識，則被告
    是否有能力採取連具有相當專業及實務經驗之消防機關在詳
    細調查後，亦無法研判出之引火手段或方法？顯有疑義。綜
    觀上情，依無罪推定及有疑唯利被告之原則，尚難遽論被告
    確有為前揭被訴之放火燒燬他人所有物品及毀損犯行。　　
陸、綜上所述，依卷內事證，尚未足使本院確信被告有此部分被
    訴之放火燒燬他人所有物品及毀損犯行，而仍存在合理懷疑
    ，此部分既不能證明被告犯罪，依法自應為無罪之諭知。原
    審未予詳查，遽為被告此部分有罪之判決，自非允洽，被告
    提起上訴，就此部分否認犯罪，指摘原判決不當，為有理由
    ，應由本院將原判決關於放火燒燬住宅等以外之他人所有物
    罪部分撤銷，並改諭知被告無罪之判決。
據上論斷，應依刑事訴訟法第369條第1項前段、第364條、第301
條第1項，判決如主文。
本案經檢察官陳嘉義提起公訴，被告上訴及最高法院發回更審後
，經檢察官賴正聲到庭執行職務。
中　　華　　民　　國　　110 　年　　10 　 月　　26　　日
                  刑事第四庭    審判長法  官  陳筱珮
                                      法  官  柯姿佐
                                      法  官  吳元曜
以上正本證明與原本無異。
檢察官如不服本判決，應於收受送達後20日內向本院提出上訴書
狀，其未敘述上訴之理由者並得於提起上訴後20日內向本院補提
理由書（均須按他造當事人之人數附繕本）「切勿逕送上級法院
」。
                                      書記官  黃亮潔
中　　華　　民　　國　　110 　年　　10　　月　　27　　日
附表
編號       毀     損     之     物 被害人/告訴人  ⑴ ①車牌號碼000—970號普通重型機車1部 ②報廢之普通重型機車1部 謝尚儒(被害人)  ⑵ 車牌號碼000—NQM號普通重型機車1部 吳丞翔(告訴人)  ⑶ ①車牌號碼000—013號普通重型機車1部 ②註銷車牌之普通重型機車1部 陳翔(被害人)  ⑷ ①車牌號碼000—6352號普通重型機車1部 ②報廢之普通重型機車1部 吳坤翰(被害人)  ⑸ 車牌號碼000—8667號普通重型機車1部 彭亦晨(告訴人)  ⑹ 車牌號碼000—0696號普通重型機車1部 潭德勝(被害人)  ⑺ 引擎號碼EH275626號普通重型機車1部 王功橋(被害人)  ⑻ 普通重型機車1部 藍亦汝(被害人)  ⑼ 報廢之普通重型機車1部 郭濬愷(被害人)